臺灣高等法院高雄分院刑事判決　　　　　94年度上訴字第46號
上　訴　人　臺灣高雄地方法院檢察署檢察官
上　訴　人
即　被　告　甲○○○
上　訴　人
即　被　告　乙○○○
上　訴　人
即　被　告　丙○○
共　　　同
選任辯護人　蔡錫欽　律師
　　　　　　李育任　律師
　　　　　　羅鼎城　律師
上列上訴人因被告等妨害自由等案件，不服臺灣高雄地方法院93
年度訴字第2007號中華民國93年12月6日第一審判決（起訴案號
：臺灣高雄地方法院檢察署92年度偵字第15070 號），提起上訴
，本院判決如下：
     主  文
上訴駁回。
甲○○○、乙○○○、丙○○均緩刑貳年。
     事  實
一、緣丁○○因土地合夥問題，積欠甲○○○、乙○○○、謝登
    貴、楊春評（以上2 人另由公訴人為不起訴處分）共計新台
    幣（下同）614 萬2,500 元，甲○○○等4 人乃向臺灣高雄
    地方法院自訴丁○○涉犯詐欺罪，經臺灣高雄地方法院於民
    國（下同）91年1 月8 日以90年度自字第554 號判決無罪，
    甲○○○等4 人不服提起上訴，經本院受理並於91年3 月13
    日上午9 時55分開庭調查，甲○○○、乙○○○及乙○○○
    之丈夫丙○○為逼討債務，竟與姓名年籍不詳之成年男子約
    8 人及女子1 人，共同基於剝奪丁○○行動自由之犯意聯絡
    ，推由該不詳年籍之男子約8 人及女子1 人，趁丁○○於當
    日上午10時15分許庭訊完畢離開本院大樓，前往停車場騎乘
    機車之際，由該年籍不詳之成年男女分別駕駛不詳車號之自
    用小客車共2 輛由法院正門口即明誠三路入口處倒車駛至丁○○機車停車處，而後分別下車圍住丁○○，或拉、或推而
    共同強押丁○○進入其中1 部車號不詳之自用小客車上，丁○○被夾坐在後排中間，前開姓名年籍不詳之成年男子3 人
    則分別坐在後排兩側及駕駛座右方，以此非法方式剝奪丁○○之行動自由。嗣將丁○○載至位於高雄市○○○路某處之
    木瓜牛乳店，車上男子並拉丁○○入該店內，另1 部自小客
    車車上男女亦隨後到來一併下車，甲○○○、乙○○○隨後
    到場，多人並均要求丁○○籌錢以清償債務，丁○○多次撥
    打電話予友人盧建中及其他友人籌錢，之後復遭強押上車，
    行經高雄市新光三越百貨公司、太平洋百貨公司等各處，後
    被載至位於高雄市前鎮區○○○路390 號乙○○○、丙○○
    夫妻住處1 樓。已在場等候之甲○○○、乙○○○、丙○○
    與該年籍不詳之成年男女見丁○○已被帶到，竟基於傷害之
    犯意聯絡及行為分擔，由丙○○令上開數名男子將丁○○帶
    上2 樓，數名男子或徒手、或持類似鐵鎚之不詳器物毆打丁○○；未幾，丁○○復被帶下樓，丙○○等人見丁○○並無
    誠意解決債務，又命數名男子帶往2 樓接續以上開方式毆打
    ，致丁○○受有頭部外傷腦震盪，前額、左眉、左頰挫創傷
    併淤腫，前胸、腹挫創傷併紅腫，左上臂挫創傷併淤腫等傷
    害，欲迫使丁○○籌錢還款。因盧建中接獲電話後感覺有異
    ，乃告知其身旁之兄盧建龍，2 人遂依據丁○○指示之還款
    地前往探查，發現丁○○所指之還款地點（即乙○○○、丙○○位於高雄市前鎮區○○○路390 號住處）附近有3 至4
    名不詳人士持木棍站於該處，即先行報警處理；迄至同日12
    時55分許，高雄市政府警察局復興路派出所員警郭峰銘接獲
    高雄市政府警察局勤務中心通報立即到場處理，見丁○○臉
    部受有傷害，經詢問現場人員得知係金錢債務糾紛，遂通知
    救護車前來，丁○○經警援救始恢復行動自由，甲○○○等
    3 人及姓名年籍不詳之成年男女約9 人共剝奪丁○○行動自
    由約2 時40分許（由10點15分步出法庭後迄員警到來之時間
    ）。在場之姓名年籍不詳之成年男子2 人復意圖趁員警不注
    意而隨丁○○登上救護車，然丁○○因恐又遭控制，即拒搭
    救護車，嗣由盧建龍建議到派出所協調，員警郭峰銘即通知
    其他員警以巡邏車將丁○○等人載往復興路派出所處理。
二、案經丁○○訴請臺灣高雄地方法院檢察署偵查起訴。
     理  由
一、訊據上訴人即被告甲○○○、乙○○○、丙○○固坦認告訴
    人丁○○有與甲○○○、乙○○○同合夥購買土地之糾紛，
    於91年3 月13日上午到本院開庭，庭訊完畢後，丁○○曾赴
    丙○○、乙○○○高雄市前鎮區○○○路390 號住處之事實
    ，惟均矢口否認有前揭共同妨害自由及傷害之犯行，被告甲○○○辯稱：是日在法院開完庭後，伊等一行人即各自離去
    ，開庭時法官有曉諭丁○○要與伊等自訴人和解，伊回家後
    即送飲料泡沫紅茶到加工區給客戶，待送完飲料回來後，才
    拿1 張椅子去鄰居伊姐乙○○○家騎樓坐，有看到丁○○在
    與乙○○○協商事情，丁○○所說的其被妨害自由及傷害之
    事伊不知情，伊不在場云云。被告乙○○○辯稱：丁○○是
    主動到伊家，因法官有要他與伊等自訴人和解，伊並未找人
    強押丁○○逼討債務，因丁○○有說錢在他那裡，不還錢又
    能怎樣，適在伊家之一位年輕朋友聽到此言，極為不滿，乃
    出於義憤出手毆打丁○○，伊與該年輕人並無傷害之犯意聯
    絡云云。被告丙○○辯稱：是日伊並未到法院，丁○○到伊
    家時，伊剛好給客戶送貨不在家，丁○○被打傷之事伊不知
    情，伊約於中午12點多返家，看到丁○○與甲○○○、乙○○○等人在泡茶，不知丁○○臉上有無受傷，亦不知丁○○
    如何受傷云云。經查：
  (一)本案被告以外之被害人、證人，共同被告在警偵訊時之供詞
    ，被告等於原審審理時已同意作為證據（見原審卷第28頁）
    ，依刑事訴訟法第159 條之5 第1 項之規定，本院認有證據
    能力，合先說明。
  (二)前揭犯罪事實，業據告訴人丁○○於檢察官偵查（見92年度
    偵字第15070 號第18頁背面、第19頁）及原審審理時（見原
    審卷第50頁至第56頁）以證人身分結證指訴綦詳；證人即接
    獲告訴人通知借款並報警之盧建龍於檢察官偵查及原審審理
    時證稱：當天伊弟盧建中接到告訴人之電話，伊在旁邊，盧
    建中說告訴人好像很緊張，並表示要趕快籌錢到一心路電器
    行（即案發地點），伊等均覺有異，快到一心路電器行時，
    看到有3 、4 人拿木棍在電器行門口，裡面有一堆人，伊等
    不敢進去，先報警處理，並在距離電器行門口約20公尺處等
    候警察到場，後來有兩位警察來，進入現場處理，不久救護
    車就來，全部的人都出來，伊看到告訴人上救護車，然現場
    有兩個年輕人跟著上救護車，並跟著告訴人下救護車，告訴
    人跑到對面，一堆年輕人就跟著追過去，後來有兩個人架著
    告訴人回來，伊即跟警察說帶到派出所等語甚明（見他字第
    1900號卷第34頁、偵字第15070 號卷第24頁、第25頁、原審
    卷第56頁至第59頁）。另證人即現場處理員警郭峰銘於檢察
    官偵查及原審亦結證稱：有人向指揮中心報案，指揮中心遂
    指派伊於91年3 月13日到一心路390 號電器行處理糾紛，現
    場有7 、8 個人在泡茶，伊詢問他們是何人報案，無人回答
    ，復詢問是何事，在場的人說這是債務糾紛，伊看到丁○○
    臉上有傷，即問在場是否有人有不法行為，丁○○只說沒關
    係，伊問他是否要送醫，他說要送醫，伊即叫救護車；救護
    車到達時，告訴人有上車，後面有人要跟著上車，但被伊擋
    在救護車外面；告訴人後來下救護車，跑到電器行對面，有
    約5 、6 個人跟過去，告訴人後來回到電器行，伊認為現場
    糾紛無法解決，即叫同事開巡邏車送告訴人等去派出所等語
    甚詳（見他字第1900號卷第33頁、34頁、偵字第15070 卷第
    23頁、原審卷第59頁至第62頁），經核與告訴人指訴情節大
    致相符。並有大東醫院之診斷證明書1 紙、高雄市政府警察
    局前鎮分局受理各類案件紀錄表乙份及告訴人受傷照片2 張
    在卷可稽。
  (三)告訴人確係與被告甲○○○、乙○○○間因土地買賣糾紛，
    存有債權債務關係，被告甲○○○、乙○○○並另案向原審
    法院對丁○○提起詐欺罪之自訴案件，因該院為無罪判決，
    甲○○○等人即上訴本院，並於案發當日經本院進行該案之
    調查，此為被告甲○○○、乙○○○自承在卷；果該案於本
    院開庭時、法官有曉諭告訴人與自訴人和解，然該案之自訴
　　人除被告甲○○○、乙○○○外，尚有謝登貴、楊春評2人
　  ，果欲談和解，告訴人儘可於庭訊後4 位自訴人均在場時，
    在本院或另約地點協商，豈會在謝登貴、楊春評離去後（據
    該2 人在偵查中稱趕往上班後）單獨前往乙○○○家中協談
    之理。又如告訴人係自行前往丙○○、乙○○○住處，商談
    債務償還事宜，亦必在商談有結果後，始會向朋友籌措款項
    ，豈會在未獲得債務清償之結論時，即打電話給朋友，且即
    或是要籌措款項，亦必語氣平和，證人盧建龍又安會於接到
    電話後，感覺情況有異而即刻向警方報案，是告訴人應非係
    主動到乙○○○住處，而係被強押前往討債，至為明灼。
　(四)告訴人係遭人挾持而非主動至丙○○之住處，已如前述，丙○○雖稱事先不知情丁○○要來，伊出門做生意回來後看見
    丁○○在伊住處大家一起泡茶云云，然查告訴人既係遭多名
    不詳人士挾持到來，如丙○○事先均不知情，則其對於積欠
    其家人數百萬元始終不償還之告訴人不預期之到來，豈能毫
    無驚訝或加以逼債而竟平和的泡茶聊天？且就告訴人臉上一
    望即知之傷勢竟稱沒有注意，毫無知悉？又承辦警員郭峰銘
    於檢察官偵查及原審原理時始終證稱該屋內約有7 、8 人在
    場，而證人盧建龍亦自始證稱丙○○住處外面有3 、4 名不
    詳人士站立且持有木棍等情，則丙○○住所內、外人數核計
    約有12人許，此與告訴人所稱從步出法院後遭8 、9 人挾持
    到丙○○住處，告訴人所稱之挾持伊離去法院之人數與證人
    郭峰銘、盧建龍所見之屋內屋外人數核計大致相符，是告訴
    人之指述顯無誇大之情。又被告乙○○○亦坦承確有一年輕
    朋友因不滿告訴人之言詞而毆打告訴人之情，則丙○○對其
    家中平白無故多出陌生人竟毫不加理會？該所謂之乙○○○
    之年輕朋友如未經案主即乙○○○之授意，則豈有對毫不關
    己之債務糾紛出手打人而不畏遭人告訴徒生是非之理？再以
    被告乙○○○與丙○○係夫妻關係，被告乙○○○找人挾持
    並毆打丁○○，且毆打事件發生於自己家中，安會未事先與
    被告丙○○謀議之理？況被告李傳榮於警訊時已自承有在伊
    家中與乙○○○、甲○○○與丁○○協調並發生口角等情，
    並稱送貨係在警員到場處理之後等語（見他字第1900號卷第
    2 頁），核與被告乙○○○、甲○○○在警訊時供述丙○○
    有在場參加協調之情相符（見同上卷第3 、4 頁），是被告
    丙○○上開辯解應係卸責之詞，不足採信。
　(五)另被告甲○○○亦係告訴人之債權人，而與被告乙○○○有
  　利害與共之關係，告訴人自始即稱：伊被帶到丙○○住處之
    時，甲○○○即已在現場等語，如被告甲○○○未事先與被
    告乙○○○取得聯繫而有一致之謀議，則其何以於中午午休
    時間竟至被告乙○○○住處前等候，證人郭峰銘亦證稱被告
    甲○○○亦在屋內，顯對本件妨害自由、傷害犯行參與其間
    ，其竟辯稱當時是拿椅子坐在乙○○○住處騎樓前聽他們聊
    天云云，其避稱有到丙○○屋內，顯係欲迴避其間所生之傷
    害犯行，被告甲○○○亦受告訴人積欠債務又經訟累，衡情
    心有積怨，又豈有在屋外騎樓聽人聊天而竟不進屋索討債務
    之理？是被告甲○○○之辯解亦與常情有悖，不足採信。
　(六)再依高雄市政府警察局前鎮○○○○路派出所員警處理報告
    該書證依刑事訴訟法第159 條之5 係屬於證人審判外之陳述
    ，而當事人於原審言詞辯論終結前並未異議，且同意作為證
    據，本院衡情該員警係職務上依檢察官之指示而作成該處理
    報告，認為適當，依該刑事訴訟法第159 條之5 第1項 之規
    定有證據能力而取得證據適格。）其上記載「．．．郭峰銘
    係於91年（處理報告內容誤載92年，應予更正）3 月13日服
    12時至14時巡邏勤務，於12時55分許接獲．．」等情，另證
    人郭峰銘於原審審理時證稱無法記憶何時到達丙○○住處等
    語，告訴人又稱伊係於10點15分許步出法院等語，而此時點
    被告等亦不爭執，為被告等之利益計，其妨害自由犯罪之時
    間起訖點應係當日上午10點15分至中午12點55分許，合計2
    小時又40分鐘，爰以此認定其妨害自由犯行繼續之期間。又
    員警於抵達丙○○住處後，衡情被告等亦無法繼續其犯行，
    是告訴人遭人控制行動自由之困境於員警到達時應認為已經
    解除。又告訴人雖於登上救護車之際有不詳姓名人士亦步亦
    趨，此雖經證人盧建龍陳明在卷，然觀諸告訴人可以自由上
    下救護車又跑往對面街道又折回之情，顯見確有不詳姓名人
    士欲趁警員處理完畢離去現場後，直接跟上告訴人而又意欲
    妨害其自由，然查警員郭峰銘於現場處理後復將告訴人帶往
    警局，以此情當無任何人可以肆無忌憚當著警員面前脅持
    或架走告訴人而為妨害自由犯行，證人盧建龍雖稱有2人 「
    架著」告訴人回來云云，然警員郭峰銘證稱當時屋內有5 、
    6 人跟出去，有人要跟著上救護車，但被我擋下等語，衡情
    當時應僅係有不詳人士亦步亦趨緊跟告訴人而已，尚難認此
    部份係屬妨害自白之實行行為。
  (七)綜上所述，被告等罪證已甚明確，所辯要係諉責避就之詞，
    不足採信，犯行洵堪認定。
二、核被告甲○○○、乙○○○及丙○○所為，均係犯刑法第30
    2 條第1 項之以其他非法方法剝奪行動自由罪，及刑法第27
    7 條第1 項之傷害罪。又告訴人雖稱被告脅迫其籌款還債及
    恐嚇要對其斷手斷腳或活埋云云，似認被告另涉犯刑法第30
    4 條第1 項使人行無義務之事罪、同法第305 條之恐嚇罪云
    云。惟按刑法第302 條第1 項及第304 條第1 項之罪，其所
    保護之法益均為被害人之自由，刑法第302 條第1 項剝奪人
    行動自由罪，當然包括同法第304 條第1 項使人行無義務之
    事罪之性質，縱剝奪人行動自由之目的在使人行無義務之事
    ，仍應逕依刑法第302 條第1 項論罪，並無適用第304 條第
    1 項之餘地；次按刑法第302 條之妨害自由罪，原包括私禁
    及以其他非法方法剝奪人之行動自由而言，所謂非法方法，
    當然包括強暴、脅迫等情事在內，被告於剝奪被害人行動自
    由行為繼續中，以言語恫嚇被害人，自屬包含於妨害被害人
    行動自由之同一意念之中，縱其所為合於刑法第305 條恐嚇
　　危害安全之情形，仍應視為剝奪行動自由之部分行為，不另
　  成立刑法第305 條恐嚇罪, 併此說明。又被告等與姓名年籍
    不詳之成年男子8 人及女子1 人間，有犯意之聯絡與行為之
    分擔，均為共同正犯。被告等先後將丁○○帶往丙○○住處
    2 樓加以傷害，係出於同一傷害犯意，該傷害行為於密切接
    近之時間、同一地點實施，應視為數個舉動之接續施行，屬
    接續犯，為包括一罪，論以一傷害罪。被告3 人所犯上開二
    罪間，有方法結果之牽連關係，應依牽連犯規定從一重之非
    法剝奪行動自由罪處斷。
三、原審因而適用刑法第28條、第302 條第1 項、第277 條第1
    項、第55條、第41條第1 項，罰金罰鍰提高標準條例第1 條
    前段、第2 條，審酌被告等因被告甲○○○、乙○○○與告
    訴人間之土地債務問題，不思以法律途徑解決，竟為追討債
    務，以強暴、脅迫剝奪告訴人之行動自由，進而傷害告訴人
    ，嚴重傷害他人身體自主權，妨害自由之時間約達2 小時40
    分鐘之久，告訴人並受有前開傷勢，且被告等均否認犯行，
    犯後態度非佳，惟考量被告均無前科紀錄，有臺灣高等法院
    被告全國前案紀錄表附卷可按，顯見渠等素行良好，及其他
    一切情狀，均各量處被告等有期徒刑5 月，並均諭知易科罰
    金之折算標準。又明共同正犯即上開姓名年籍不詳之成年
    訴人又未實際檢視，法院僅能以屬相類似於木棍、鐵鎚等器
    具視之，該等類似木棍、鐵鎚等器具係用以剝奪告訴人之行
    動自由或傷害告訴人所用之物，因未扣案，形體無從特定，
    為免日後執行困難，不為沒收之諭知。其認事用法並無不合
    ，量刑亦稱允當。被告等上訴既否認犯罪，又指摘原判決量
    刑太重，及檢察官循告訴人之聲請，以被告等在法院押人索
    債，並毆傷告訴人，手段兇惡囂張，指摘原判決量刑太輕，
    均無理由，應予駁回。
四、查被告等素行良好，未曾受有期徒刑以上刑之宣告，有上開
    前案紀錄表在卷可考，因集資1,600 多萬元與告訴人合夥購
    農地，將土地登記在有自耕農身分之告訴人名下，嗣告訴人
    未經其他合夥人同意，擅將土地向高雄縣農會設定抵押借款
    ，致損害於被告等人，被告等因求償無，不甘損失，一時
    失省而觸犯刑章，且告訴人因被告甲○○○、乙○○○等人
    自訴詐欺案，亦經本院變更法條改依背信罪判處有期徒刑確
    定，有本院91年度上易字第301 號判決在卷可按，本院審理
    中被告等並已與告訴人成立和解，除返還被告等持有之兩張
    面額共100 萬元之本票予告訴人外，另賠償告訴人30萬元，
    有和解書1 份附卷足稽，告訴人亦表示宥恕而不願追究，顯
    見被告等因犯本案所付出之代價頗鉅，本院以刑之宣告已足
    資警惕教訓，諒無再犯之虞，認以暫不執行為適當，爰均併
    予諭知緩刑貳年，以勵自新。
據上論斷，應依刑事訴訟法第368 條，刑法第74條第1 款，判決
如主文。
本案經檢察官朱文彬到庭執行職務。
中　　華　　民　　國　　94　　年　　2 　　月　　4 　　日
　　　　　　刑事第四庭    審判長法　官　蕭權閔
                                法　官　李嘉興
                                法　官　陳吉雄
以上正本證明與原本無異。
如不服本判決應於收受本判決後10日內向本院提出上訴書狀，其
未敘述上訴理由者，並得於提起上訴後10日內向本院補提理由書
狀（均須按他造當事人之人數附繕本）「切勿逕送上級法院」。
中　　華　　民　　國　　94　　年　　2 　　月　　5 　　日
　　　　　　　  　　　　　　　　書記官　梁美姿
附錄本判決論罪科刑法條：
中華民國刑法第302條第1項
私行拘禁或以其他非法方法，剝奪人之行動自由者，處5 年以下
有期徒刑、拘役或300 元以下罰金。
中華民國刑法第277條第1項
傷害人之身體或健康者，處3 年以下有期徒刑、拘役或1,000 元
以下罰金。
　　　　　　　　　　　　　　　　　　　　　　　　ＫＨＡＱ
